【裁判字號】    99,上易,599
【裁判日期】    991012
【裁判案由】    詐欺
【裁判全文】
臺灣高等法院高雄分院刑事判決         99年度上易字第599號
上  訴  人
即  被  告    乙○○
選任辯護人    陳豐裕    律師
              劉家榮    律師
上列上訴人因詐欺取財案件，不服臺灣高雄地方法院98年度易字
第1013號中華民國99年5 月12日第一審判決（起訴案號：臺灣高
雄地方法院檢察署97年度偵字第27028 號），提起上訴，本院判
決如下：
    主  文
原判決關於其中詐欺取財一罪（即宣告刑有期徒刑壹年捌月部分
）暨定執行刑部分，均撤銷。
乙○○犯詐欺取財罪，處有期徒刑陸月。
其他上訴駁回。
本判決第二項撤銷改判部分所處之刑，與第三項駁回上訴部分所
處有期徒刑貳年，應執行有期徒刑貳年貳月。
    事  實
一、乙○○係立法委員徐志明之司機兼臨時助理，於民國（以下
    同）92年9 月間，葉俊亞因交通部辦理「台1 線鳳山至屏東
    段381K+473～382K+250.8土地」（下稱台1 線鳳山至屏東段
    土地）拓寬案，遲未辦理土地徵收作業，而至徐志明服務處
    請求徐志明（徐志明部分已另為不起訴處分）協助處理該徵
    收案，而遭徐志明拒絕，乙○○見此機會，遂意圖為自己不
    法所有，基於詐欺取財之犯意，為下列詐財行為：（一）於
    92年9 月間，至葉俊亞之辦公處所，並向葉俊亞佯稱其係受
    徐志明授權處理該徵收案相關事宜，並交付徐志明協助該徵
    收案之報導及公文，以取信於葉俊亞，葉俊亞因陷於錯誤而
    同意支付新臺幣（下同）500 萬元做為該徵收案之活動費，
    遂於92年11月25日，將登記於其女友陳佩倫名下之「高雄縣
    大寮鄉○○段1499地號」部分持分（價值84萬元）無償轉讓
    予乙○○之父親鄭秉揚名下，再於同年月28日，開立本票
    416 萬元，交付予乙○○，上開本票及土地價值共計500 萬
    元做為處理該徵收案之活動費，並約定於94年底前完成該土
    地徵收案。葉俊亞另將「高雄縣大寮鄉○○段1499地號」之
    部分持分無償移轉予乙○○之子鄭宏泰名下，做為給付乙○
    ○之報酬，又於94年3 、4 月間，乙○○告訴葉俊亞，立法
    院已通過該徵收案之預算，要求葉俊亞先支付250 萬元，葉
    俊亞因前已分別無償移轉「高雄縣大寮鄉○○段1499地號」
    之部分持分予乙○○之父親鄭秉揚及其之子鄭宏泰，故僅同
    意先支付150 萬元，並於同年4 月7 日分3 次交付予乙○○
    ，葉俊亞並要求將先前開立之416 萬元本票金額，扣除上開
    150 萬元及利息60萬元後，將票載金額更改為206 萬元。
    （二）於93年3 月30 日 ，乙○○佯稱可透過徐志明協助處
    理葉俊亞另一「屏東線林邊鄉○○段911 地號等4 筆」（下
    稱林邊鄉鐵路用地）徵收案，要求交付280 萬元活動費，葉
    俊亞因陷於錯誤，遂分別開立150 萬元、70萬元、50萬元及
    10萬元本票4 張交予乙○○，乙○○並允諾該徵收案於94年
    底可徵收完成。而台鐵管理局於95年間始完成徵收，乙○○
    得知該徵收案已通過，遂於同年3 、4 月間，向葉俊亞索取
    前開280 萬元活動費，葉俊亞因該案未如期於94年底完成徵
    收，而不願支付上開元活動費，後經協調，由葉俊亞交付22
    萬元予乙○○，乙○○乃將葉俊亞開立之70萬元、50萬元及
    10萬元本票3 張交還葉俊亞。又於96年間，乙○○得知「台
    1 線鳳山至屏東段土地」徵收案已通過部分徵收預算，遂於
    同年4 月底（24日以後），持葉俊亞開立之上開150 萬本票
    並索討未支付之活動費206 萬元，共計356 萬元。又因該徵
    收案未如期完成徵收，葉俊亞僅願支付20萬元，乙○○遂將
    上開款項交由討債公司處理。嗣於96年10月11日，由法務部
    調查局高雄市調查站調查員持臺灣高雄地方法院96年度聲搜
    第2028號搜索票，至乙○○位於高雄縣鳳山市○○○路169
    號住處執行搜索，並扣筆記本1 冊、交通部臺灣鐵路管理局
    工務處高雄工務段函文1 份、乙○○所有之立法委員助理證
    件及名片3 只、民事本票裁定聲請狀、葉俊亞本票及協議書
    、葉俊亞等陳情書、立法委員徐志明服務處接案記錄單、交
    通部公路總局歲出計畫提要各1 冊等物。
二、案經葉俊亞訴由法務部調查局高雄縣調查站移送臺灣高雄地
    方法院檢察署檢察官偵查起訴。
    理  由
壹、證據能力部分：
一、證人即告訴人葉俊亞於警詢中供稱：在93年初，徐志明約我
    至他大寮住所商談台1 線鳳山至屏東段土地徵收的事情，並
    由徐志明的助理乙○○帶我前往，徐志明向我表示處理上述
    土地的事情需要活動費，並向我開價500 萬元，經我們討論
    的結果，我總共開立400 萬元的本票，並約定過戶價值100
    萬元的土地給徐志明，後來徐志明又要求我過戶上開土地給
    乙○○的兒子鄭宏泰，之後徐志明又跟我多要求50萬元，因
    此我又多開1 張50萬元本票給他，所以當天我總共開立450
    萬元的本票給他；94年初，徐志明向我表示前開土地徵收費
    用都沒問題了，並由乙○○提供當時徐志明於立法院質詢該
    案的光碟1 片，要求我兌現上開支票，因我尚未收到補償金
    ，所以我先給徐志明150 萬元現金，那時候是乙○○來跟我
    收錢，我有跟徐志明的兒子徐慶煌打電話求證，表示將錢交
    給乙○○是否妥當，徐慶煌向我表示沒問題，我就跟乙○○
    約在高雄市彰化銀行大順分行交款，結果我付錢後打電話去
    立法院求證，發現上述土地徵收費用因預算不足而未通過，
    我才發現受騙等語（警一卷第1-4 頁、第5-12頁）；其卻於
    原審審理中證稱：徐志明是跟我說有什麼都聽乙○○的，乙
    ○○的指示就是他的指示，後來乙○○以徐志明名義跟我要
    錢，說這些錢是要給徐志明的，但我沒有跟徐志明確認過他
    有沒有要跟我拿這些錢，也不知道他有沒有拿到錢，所有徐
    志明要錢的說法都是乙○○說的等語（原審卷第115-122 頁
    ）。證人葉俊亞交付款項予被告，係因被告以徐志明名義要
    求證人交付，或係證人自行與徐志明約定交付一節，顯有不
    同。然參以證人製作警詢筆錄時，被告並未在場，其直接面
    對警員所為陳述較為坦然，而無顧忌，且詢問過程中並無違
    法取證之情形，又其於警詢中之陳述相較於原審審理中歷時
    更久，較案發當時有充分時間考量彼此間之利弊得失，是其
    警詢筆錄應與事實較相近，應具有較可信之特別情況。況其
    證言內容又係敘及被告是否有以徐志明名義對證人施以詐術
    而取財之重要事實，若欲判斷本案被告是否成立犯罪，實有
    參酌證人葉俊亞警詢中陳述之必要性，故依據刑事訴訟法第
    159 條之2 規定，其於警詢中之陳述，自得採為本件論罪之
    依據。
二、按證人、鑑定人依法應具結而未具結者，其證言或鑑定意見
    ，不得作為證據，刑事訴訟法第158 條之3 定有明文。因證
    人、鑑定人未依法具結，無法擔保其證言係據實陳述或鑑定
    意見為公正誠實，若違反而未具結者，其證言或鑑定意見，
    不應使其具有證據能力。本件證人徐志明於96年10月31日、
    98年1 月22日偵訊中、證人李炳輝於96年10月11日偵訊中未
    經檢察官於陳述前、後具結而為陳述，且查無依法不得令其
    具結之情形，是證人徐志明、李炳輝於上開期日偵訊中之陳
    述，對於被告乙○○而言，即無證據能力。
三、卷附其餘證據資料，其中各項言詞或書面傳聞證據部分，縱
    無刑事訴訟法第159 條之1 至第159 條之4 或其他規定之傳
    聞證據例外情形，惟檢察官、被告及辯護人於審理中均明示
    同意列為證據，審酌上開證據之取得過程並無瑕疵，又與待
    證事實具有關聯性，證明力亦非明顯過低，採為本案證據具
    有適當性，依刑事訴訟法第159 條之5 第1 項規定，得為證
    據。
貳、實體部分：
一、訊之被告乙○○對於葉俊亞確有將其女友陳佩倫所有之高雄
    縣大寮鄉○○段1499地號之應有部分，無償移轉登記到其父
    親鄭秉揚、兒子鄭宏泰之名下，也有收受葉俊亞開立、票載
    金額為500 萬元之本票（之後改為416 萬元）等情固不否認
    ，惟矢口否認詐欺，辯稱：500 萬元是葉俊亞找我合夥，叫
    我去幫他打聽台1 線鳳山至屏東段土地徵收的消息，並請徐
    志明多加留意云云。辯護人辯稱：葉俊亞利用政府徵收公共
    設施用地及其購買之差價，賺取暴利，而被告身為立委徐志
    明之司機，葉俊亞因而請其代為處理土地徵收事宜，並將其
    部分利潤作為被告酬勞，係屬單純之委任關係，且葉俊亞身
    為土地代書，又為建設公司老闆，並無受騙之情形等語。惟
    查：
（一）乙○○係立法委員徐志明之司機兼臨時助理，葉俊亞於92
      年11月25日，將登記於其女友陳佩倫名下之「高雄縣大寮
      鄉○○段1499地號」部分持分，無償轉讓予乙○○之父親
      鄭秉揚名下，葉俊亞於92年11月28日開立票載金額416 萬
      元之本票給乙○○，該票載金額，後更改為206 萬元，該
      本票及土地價值共計500 萬元，葉俊亞另將「高雄縣大寮
      鄉○○段1499地號」之部分持分無償移轉予乙○○之子鄭
      宏泰名下，葉俊亞於93年3 月30日，分別開立150 萬元、
      70萬元、50萬元及10萬元本票4 張交予乙○○，又台鐵管
      理局於95年間完成林邊鄉鐵路用地徵收，96年10月11日，
      法務部調查局高雄市調查站調查員持法院96年度聲搜第20
      28號搜索票，至乙○○位於高雄縣鳳山市○○○路169 號
      住處執行搜索，扣得筆記本1 冊、交通部臺灣鐵路管理局
      工務處高雄工務段函文1 份、乙○○所有之立法委員助理
      證件及名片3 只、民事本票裁定聲請狀、葉俊亞本票及協
      議書、葉俊亞等陳情書、立法委員徐志明服務處接案記錄
      單、交通部公路總局歲出計畫提要各1 冊等情，此部分業
      據被告坦承在卷，並經證人即被害人葉俊亞於偵訊及原審
      審理中、證人陳佩倫於警詢中、證人徐志明於警詢、偵訊
      及本院審理中、證人黃江龍於警詢及偵訊中、證人陳逢源
      於警詢及偵訊中證述明確（警一卷第34-35 頁、第38-39
      頁、第40-45 頁、第55-57 頁、第58-61 頁、第75-79 頁
      ，偵一卷第34-35 頁、第40-41 頁、第45-46 頁、第90-9
      2 頁），並有本票影本、陳佩倫彰化銀行大順分行帳號
      00000000 000-000號活期儲蓄存款存摺影本、92年11月27
      日寮登字第048750號土地登記申請書、高雄縣政府稅捐稽
      徵處92年11月印花稅大額憑證應納稅額繳款書、土地買賣
      所有權移轉契約書、高雄縣大寮鄉地政事務所92年9 月30
      日92寮資字第013386號土地所有權狀、92年4 月23日高雄
      縣都市計劃土地使用分區（或公共設施用地）證明書、高
      雄縣土地公告現值查詢結果、高雄縣大寮鄉○○段1499地
      號土地登記謄本影本、本院96年度聲搜字第2028號搜索票
      、法務部調查局高雄縣調查站搜索扣押筆錄、高雄縣大寮
      鄉地政事務所98年8 月24日寮地所一字第0980007100號函
      及附件、高雄縣大寮鄉地政事務所民眾閱覽異動索引各1
      份、葉俊亞書寫之字條2 紙、高雄縣大寮鄉地政事務所網
      路申辦異動索引9 份（警一卷第13頁、第14頁、第36-37
      頁、第134-139 頁、第144 頁、第157 頁、第159 頁、第
      178-186 頁，偵三卷第7 頁、第8-11頁，審訴卷第10頁、
      第22-35 頁）在卷可稽，此部分之事實已堪以認定。
（二）葉俊亞於92年間親自去找徐志明幫忙徵收事宜，當時徐志
      明表示他本人一直都有在關心這件事情，之後乙○○就到
      葉俊亞之辦公室找葉俊亞，並向葉俊亞表示徐志明交待他
      協助處理台1 線鳳山至屏東段土地徵收案的事情，乙○○
      並向葉俊亞保證趕快促成土地徵收，也會請徐志明立委來
      幫忙處理，趕快請有權決定的單位徵收，葉俊亞因而拿出
      416 萬元的本票及移轉陳佩倫所有的高雄縣大寮鄉○○段
      1499地號給乙○○，並約定在葉俊亞取得徵收補償費後，
      再支付本票金額，直至94年3 、4 月間，乙○○表示台1
      線鳳山至屏東段土地徵收預算案已經通過，並提出徐志明
      在立法院之質詢光碟、94年3 月24日臺灣時報第10版有關
      徐志明向當時行政院長謝長廷要求辦理該路段拓寬徵收情
      形，也將徐志明協助該徵收案進行之相關公文交付予葉俊
      亞，向葉俊亞表示，徐志明說要先支付250 萬元，葉俊亞
      以先前已經移轉土地，故僅答應支付150 萬元，並分2 次
      以現金支付，第1 次在94年4 月7 日由葉俊亞、陳佩倫及
      陳富玲自陳佩倫彰化銀行大順分行帳號00000000000000號
      帳戶提領90萬元現金，加上葉俊亞身上現金共100 萬元交
      付予乙○○，交付前，葉俊亞有要求與徐志明確認，乙○
      ○便持行動電話撥打，並向葉俊亞稱係在聯繫徐志明，且
      該電話由徐慶煌接聽，徐慶煌表示可以交給乙○○，葉俊
      亞因而誤信徐志明有同意將100 萬元交予乙○○，隔幾天
      後，陳佩倫又在大眾銀行博愛分行將現金40萬元交付予乙
      ○○，葉俊亞並於其辦公室交付10萬元予乙○○，並更改
      原票載金額416 萬元之本票為206 萬元等情，業據證人即
      被害人葉俊亞於警詢、偵訊及原審審理中、證人陳佩倫於
      警詢中證述明確（警一卷第5-12頁、第34-35 頁，偵一卷
      第90-92 頁，原審卷第115-122 頁）。可見被告乙○○確
      有以徐志明立委之名義，向葉俊亞保證可以加快台1 線鳳
      山至屏東段土地徵收流程，而向葉俊亞要求提供票載金額
      416 萬元之本票（後更改為206 萬元）及移轉高雄縣大寮
      鄉○○段1499地號部分土地，並約定在葉俊亞取得徵收補
      償費後，再交付活動費，後又以該徵收案預算已經通過為
      由，向葉俊亞收取150 萬元。
（三）93年3 月30日葉俊亞與乙○○一同前往徐志明住處，徐志
      明表示會儘快協助葉俊亞處理林邊鄉鐵路用地的徵收案，
      乙○○因而跟葉俊亞表示有辦法叫人加速徵收林邊鄉鐵路
      用地，葉俊亞遂開立總額為280 萬元之本票數張予乙○○
      ，乙○○即帶葉俊亞前往公路總局第三區養護工程處找處
      長陳逢源，由乙○○與陳逢源討論徵收事宜，後乙○○得
      知林邊鄉鐵路用地徵收案已通過，便在96年4 月底向葉俊
      亞索取356 萬元未付款，但因林邊鄉鐵路用地徵收案超過
      約定時限，葉俊亞不願支付後續款項，乙○○遂透過黃江
      龍在鳳山善美里里長服務處調解後來又有到大寮鄉琉球村
      村長服務處協調，當時雙方同意以41萬元處理80萬元本票
      債務，事後雙方又去大寮鄉公所調解委員會申請調解，以
      20萬或21萬元解決該80萬元本票的事情，並當場簽立同意
      協議書，葉俊亞也在黃江龍的見證下交付款項等情，業據
      證人即被害人葉俊亞於警詢、偵訊及原審審理中、證人黃
      江龍於警詢及偵訊中、證人即琉球村村長李炳輝於警詢中
      證述明確（警一卷第5-12頁、第55-57 頁、第64-65 頁，
      偵一卷第40-41 頁、第90-92 頁，原審卷第115-122 頁）
      。可見被告乙○○確有以徐志明立委之名義，向葉俊亞保
      證可以加快林邊鄉鐵路用地徵收流程，而向葉俊亞要求提
      供共280 萬元之本票數張，嗣後其中130 萬元本票以現金
      22萬元換回。
（四）被告乙○○雖辯稱：我沒有對葉俊亞施用詐術云云，又以
      證人葉俊亞於警詢中供述：我在徐志明家裡跟徐志明談話
      時，他有跟我說以後什麼都聽乙○○的等語（警一卷第頁
      ）；證人即地主夏倪連弟之子夏吉源於警詢中供稱：我有
      與葉俊亞合夥購買台1 線鳳山至屏東段土地之區段土地，
      大約在92年間，葉俊亞有跟我說該處土地可能會被徵收，
      獲利可觀，我就投資葉俊亞約75萬元購買土地，92、3 年
      間，我有陪葉俊亞去徐志明服務處拜託徐志明要求交通部
      公路總局儘速徵收我等投資之土地，事後葉俊亞告訴我徐
      志明表示處理前開土地徵收費，需要活動費500 萬元，94
      年3 月間葉俊亞，又告訴我，徐志明向其表示前開土地將
      被徵收，要支付活動費150 萬元給徐志明等語（警一卷第
      38-39 頁），而認本件葉俊亞交付予被告乙○○之款項，
      係葉俊亞透過被告交予徐志明，並非被告以徐志明名義施
      用詐術，惟查證人葉俊亞於原審審理中證稱：乙○○都是
      用徐志明的名義跟我要錢，說那些錢是要給徐志明的，但
      我沒有跟徐志明確認過，都是乙○○這樣講的，如果不是
      乙○○表示要交給徐志明，我不會單純把錢交給乙○○等
      語（原審卷第115-122 頁）。可見證人葉俊亞雖因徐志明
      曾表示以後聯繫都找乙○○，但嗣後葉俊亞交付財物予乙
      ○○時，均係因乙○○向葉俊亞索取，葉俊亞在誤認乙○
      ○會轉交徐志明，亦未確認徐志明是否有此要求，有無確
      實取得上開財物之情形下，交付乙○○上開財物。又證人
      徐志明於警詢、偵訊及原審審理中均證稱：我不認識葉俊
      亞，也沒有印象他有在我擔任立委期間向我請託事情，台
      1 線鳳山至屏東段土地的徵收案本來就是我的競選政見，
      所以我一直都很積極在爭取，在我94年10月6 日入監服刑
      前，該案都沒有徵收完成，後續如何辦理我就不清楚了，
      相關的交通部公文都是在我任內積極爭取時，交通部的回
      函，這些與公務機關往來的公文資料，我平日都是放在立
      法院的辦公室裡，有需要再請台北辦公室人員傳真回高雄
      ，那時候我記得乙○○曾經跟我說他有跟一個代書在從事
      土地買賣，我不知道他說的代書是不是就是葉俊亞，但我
      在爭取台1 線鳳山至屏東段土地徵收案時，沒有向地主收
      取任何費用，我記得乙○○在92年9 月20日曾帶人來找我
      ，談有關台1 線鳳山至屏東段土地的事情，我不確定那個
      人是否就是葉俊亞，只記得那個人希望我能協助向交通部
      爭取辦理徵收，後來發現乙○○有意與人合夥以較低廉的
      價格購買該路段旁的道路用地，以賺取徵收補償費，我當
      時聽起來怪怪的，怕會影響到地主的權益及我的選舉，就
      在公文上批示「暫存追辦」，意思是暫緩，並拒絕葉俊亞
      所提出要給我相當報酬的建議，乙○○所提出的錄影光碟
      確實是我在立法院質詢的畫面，但那些公文資料，只要是
      我立法院辦公室主任或助理都可以拿的到，我兒子也沒有
      在我身邊接過我的電話，如果我在忙，無法接聽電話時，
      都是由我的司機或助理代接，不可能由我兒子代接，屏東
      林邊鄉○○段徵收案件與我無關，我是大寮的民代，我的
      助理都是我交辦的事項優先處理，非我交辦的事項，他們
      自己會互動，再將資料給我等語（警一卷第40-4 5頁、第
      75-79 頁，偵一卷第45-46 頁，原審卷第81-85 頁）。可
      見乙○○自始未取得徐志明之同意，即對葉俊亞以徐志明
      名義索取財物，而乙○○所提出之相關質詢光碟、報紙新
      聞及公文資料，均係一般立委助理即可取得之資料，並非
      徐志明特別交代或調取而得。再佐以被告乙○○前於警詢
      中自承：我擔任徐志明的司機，沒辦法與土地徵收有關的
      機關單位接洽，只能從旁協助詢問相關事宜等語（警一卷
      第86-90 頁）。可見被告亦瞭解自己並無加速土地徵收之
      能力，若以其單純協助詢問相關事宜，葉俊亞自行蒐集資
      料即可，何必花錢請託，又何必支付如此大筆之金額，雖
      證人夏吉源為葉俊亞之合夥人，曾積極介入上開土地之徵
      收情形，對於本件案情之經過，應有所瞭解，且其與被告
      乙○○又無特殊情誼或仇怨，不至於為不實陳述，其陳述
      應為可採，惟自夏吉源前開供述內容可知，有關土地徵收
      之消息，均係自葉俊亞告知，並非其親身見聞，則於葉俊
      亞有前開誤認時，其轉述亦為錯誤轉達，而致夏吉源誤認
      ，是單以夏吉源前開供述，尚難遽為有利被告之認定。
（五）被告乙○○雖又辯稱：我確實有幫忙蒐集土地徵收案的相
      關資料，也有協助立委徐志明儘快完成土地徵收案，沒有
      詐欺云云，惟被告乙○○所提出之質詢光碟、報紙新聞及
      相關公文資料，均為徐志明於擔任立委期間，積極介入上
      開路段土地徵收案之相關資料，一般國會助理均可得知，
      業據認定如前，且台1 線鳳山至屏東段土地道路拓寬案在
      10幾年前就已經計畫要拓寬，直到96年4 、5 月間才找到
      經費財源，徐志明是最關心此案的立委，台1 線鳳山至屏
      東段土地道路拓寬案從85年間由省長宋楚瑜規劃，並辦理
      道路拓寬土地之徵收，後來因為有議員反對而阻擋，93年
      5 月有在當地村長家舉辦台1 線鳳山至屏東段土地拓寬案
      的協調會，徐志明也有參加，村民推動該土地拓寬案都是
      直接與徐志明聯繫，沒有透過助理等情，業據證人陳逢源
      於警詢及偵訊中、證人即後庄村村長甲○○於警詢中、證
      人即地主丙○○於警詢中證述明確（警一卷第58-61 頁、
      第66-67 頁、第69-72 頁，偵一卷第34-35 頁），並有交
      通部公路總局91年12月24日九一路秘公字第9189569 號函
      、交通部公路總局第三區養護工程處92 年4月21日三工用
      字第0920009074號函、交通部94年4 月4日 交路（一）字
      第0940003108號函、行政院秘書處94年4 月8 日院臺交字
      第0940014433號函及附件計劃書、立法委員徐志明國會辦
      公室94年4 月14日明字00000000號會勘通知單（含開會通
      知單及高雄潮州線、台17線林園段交通情況極高平大橋工
      進現堪行程表）、交通部公路總局第三區養護工程處里嶺
      工務所函、交通部公路總局95年9 月13日路規劃字第0951
      005433號函、交通部公路總局歲出計算提要及分支計畫概
      況表、交通部臺灣鐵路管理局95年9 月11日鐵產地字第
      0950022244號函、交通部臺灣鐵路管理局工務處高雄工務
      段93年5 月24日高工產字第0930002362號函及屏東線軌道
      佔用林邊鄉○○段894 號等7 筆私有土地協調會議紀錄各
      1 份、交付重要案件通知單、交通部臺灣鐵路管理局用箋
      各2 份（警一卷第17-19 頁、第20頁、第21-22 頁、第
      25-26 頁、第27-30 頁、第31-33 頁、第147 頁背面、第
      151 頁背面、第153 頁背面、第154-155 頁、第193 頁、
      第200 頁）附卷可憑。可見台1 線鳳山至屏東段土地、林
      邊鄉鐵路用地之土地徵收案，早於85年間已開始規劃，並
      非徐志明擔任立委後始開始爭取，而徐志明對於上開路段
      之土地徵收態度積極，自91年起即陸續協助召開協調會並
      函詢相關行政單位最新徵收情況，亦非被告收取葉俊亞之
      款項後才促使徐志明積極投入上開路段之土地徵收案。是
      被告乙○○對於上開路段之土地徵收案，實無透過徐志明
      加快徵收時程之作為，卻對外以徐志明之名義，對葉俊亞
      表示可以提早徵收，提早取得補償費，自係對葉俊亞施用
      詐術無訛，被告乙○○此部分所辯，顯無足採。
（六）辯護人雖辯稱：本件僅單純為民事委任契約關係，葉俊亞
      擔任代書多年，對於土地徵收之細節應甚為瞭解，且對於
      民意代表的門路也很熟，不可能單以被告說詞即信以為真
      ，應無受騙之情形等語。惟葉俊亞於上開徵收路段亦有購
      買土地等待政府徵收，雖其亦有代書身分，但於等待徵收
      時，其角色與單純地主無異，自然會期待徵收時程能加速
      進行，好早日取得高額補償費，對於被告以眾所週知積極
      爭取上開路段土地徵收之徐志明名義，表示可以縮短徵收
      時程之語，當亦會有所心動，怎能單以葉俊亞之代書身分
      而率認其無受騙之情形，是辯護人此部分所辯，不足採信
      。又辯護人又以葉俊亞購買許多徵收路段之土地，若完成
      徵收，葉俊亞可以取得高額補償費，係屬暴利，所以給付
      部分款項予被告，請被告幫忙蒐集資料，尚屬合理等語，
      即認葉俊亞將所賺取之部分款項給付被告，並非受騙，而
      係自願等語為辯，並計算葉俊亞於土地徵收後，應可獲得
      約1 千萬元之補償費，其將其中500 萬元給被告作為蒐集
      資料之報酬，僅係葉俊亞獲利中之零頭云云，然詐欺行為
      ，僅需被害人係因被告所施用之詐術而陷於錯誤，交付款
      項予被告，即可成立，對於被害人所交付之款項金額多寡
      ，有無損及其財產總額之一半或全部，尚非詐欺取財罪之
      要件，辯護人前開所辯，亦非可採。
    綜上所述，因被告乙○○索取鉅額款項，並移轉土地所有權
    ，而立法委員徐志明否認有收賄情事，則被告乙○○應自負
    其責，事證明確，被告乙○○所辯係卸責之詞，不足採信，
    其2 次詐欺取財犯行已堪以認定。
二、核被告乙○○所為，係犯刑法第339 條第1 項詐欺取財罪。
    被告所為上開詐欺取財2 次犯行，犯意各別，行為互殊，應
    予分論併罰。
三、新舊法比較：按行為後法律有變更者，適用行為時之法律。
    但行為後之法律有利於行為人者，適用最有利於行為人之法
    律；刑法第2條 第1 項定有明文。又法律變更比較時應就罪
    刑有關之共犯、未遂犯、連續犯、牽連犯、結合犯以及累犯
    加重、自首減輕、暨其他法定加減原因、與加減例等一切情
    形，綜其全部之結果，而為比較，再適用最有利於行為人之
    法律處斷，最高法院24年上字第4634號、27年上字第2615號
    判例可供參考。查被告行為後，刑法第33條第5 款關於罰金
    刑、刑法第51條第5 款關於定執行刑之規定，業於94年2 月
    2 日修正公布，並於95年7 月1 日起施行。罰金刑部分，由
    「一元（新台幣3 元）以上」修正為「新台幣一千元以上，
    以百元計算之」。本件被告乙○○所犯刑法第339 條第1項
    詐欺取財罪，有科罰金之規定，經比較修正前、後關於科處
    罰金刑之最低刑度規定，自應以行為時之修正前法律較有利
    於被告乙○○。定執行刑部分，由：「數罪併罰，分別宣告
    其罪之刑，依左列各款定其應執行者」，其中第5 款規定：
    「宣告多數有期徒刑者，於各刑中之最長期以上，各刑合併
    之刑期以下，定其刑期。但不得逾二十年」，修正為「宣告
    多數有期徒刑者，於各刑中之最長期以上，各刑合併之刑期
    以下，定其刑期。但不得逾三十年」，經比較新舊法之結果
    ，以修正前之規定較有利於被告。綜上所述，依法律變更比
    較適用所應遵守之「罪刑綜合比較原則」及「擇用整體性原
    則」，自應整體適用較有利於被告乙○○之修正前刑法論處
    。
四、原審就前述事實一、（一）索取活動費金額5 百萬元部分，
    適用刑法第2 條第1 項前段、第339 條第1 項，修正前刑法
    第33條第5 款、刑法施行法第1 條之1 規定，並審酌被告乙
    ○○身為立法委員之助理，不思以自身能力循正當途徑賺錢
    謀生，反以立委名義對外詐取不法財物，利用被害人急於完
    成土地徵收之際，向其佯稱有辦法加速徵收時程，而致被害
    人誤信其確有得立委授權處理相關徵收事宜，並交付價值約
    456 萬元之本票、現金及移轉土地所有權，所為實屬不該，
    其犯後始終否認犯行，態度不佳，其前並無犯罪紀錄，此有
    臺灣高等法院被告前案紀錄表在卷可稽，及其犯罪動機、目
    的、手段等一切情狀，此部分量處有期徒刑2 年。經核原判
    決此部分認事用法並無不合，量刑亦屬適當，被告乙○○上
    訴否認詐欺，為無理由，此部分應予駁回。
五、原審就前述事實一、（二）詐得活動費金額22萬元部分予以
    論科，固非無見，惟查被告乙○○此部分詐得之活動費金額
    為22萬元，原審此部分量處1 年8 月，尚嫌過重，被告乙○
    ○上訴指摘此部分量刑過重，為有理由，此部分暨定執行刑
    部分自應予撤銷改判。審酌被告乙○○身為立法委員之助理
    ，不思以自身能力循正當途徑賺錢謀生，反以立委名義對外
    詐取不法財物，所為實屬不該，此部分詐得之金額為22萬元
    ，及其犯罪動機、目的、手段等一切情狀，此部分爰量處有
    期徒刑6 月。又前開撤銷改判部分，被告乙○○於96年4 月
    底又提示150 萬元本票，其行為持續至96年4 月底，不符合
    減刑規定，附此敘明。
六、被告乙○○所犯詐欺取財罪2 罪，係2 罪俱發，應依修正前
    刑法第51條第5款規定，定其應執行刑如主文第4 項所示。
據上論結，應依刑事訴訟法第368 條、第369 條第1 項前段、第
364 條、第299 條第1 項前段，刑法第2 條第1 項前段、第339
條第1 項，修正前刑法第33條第5 款、第51條第5 款，刑法施行
法第1 條之1 ，判決如主文。
本案經檢察官許月雲到庭執行職務。
中    華    民    國    99    年    10    月    12    日
                  刑事第八庭    審判長法  官 洪兆隆
                                      法  官 郭玫利
                                      法  官 張盛喜
以上正本證明與原本無異。
本判決不得上訴。
中    華    民    國    99    年    10    月    12    日
                                      書記官 黃一秋
附錄本件判決論罪科刑法條：
中華民國刑法第339條第1項
意圖為自己或第三人不法之所有，以詐術使人將本人或第三人之
物交付者，處5 年以下有期徒刑、拘役或科或併科1 千元以下罰
金。

司法院資訊處製作；財團法人民間司法改革基金會備份。
